---
title: "Latihan Anreg 1"
author: "Dzulfikar Najib"
date: "2026-01-27"
output: html_document
---
```{r setup, include=FALSE}
knitr::opts_chunk$set(echo = TRUE)
```
```{r data}
pages <- c(500, 700, 800, 600, 400, 500, 600, 800)
price <- c(84, 75, 99, 72, 69, 81, 63, 93)

data <- data.frame(Pages = pages, Price = price)
data
```
```{r scatterplot}
plot(pages, price,
     xlab = "Number of Pages",
     ylab = "Book Price ($)",
     main = "Scatterplot Pages vs Price")
```
```{r correlation}
correlation <- cor(pages, price)
correlation
```
```{r correlation_test}
test <- cor.test(pages, price)
test
```

```{r conclusion}
if (test$p.value < 0.05) {
  cat("Kesimpulan: Korelasi signifikan pada taraf 5%.")
} else {
  cat("Kesimpulan: Korelasi tidak signifikan pada taraf 5%.")
}
```
## Interpretasi

Berdasarkan scatterplot, terlihat hubungan positif sedang antara jumlah halaman buku dan harga jual buku (r = 0.614). Namun, berdasarkan uji signifikansi dengan taraf 5%, korelasi tersebut tidak signifikan secara statistik (p-value = 0.105). Dengan demikian, belum cukup bukti untuk menyatakan bahwa jumlah halaman buku berhubungan secara signifikan dengan harga jualnya.

