---
title: "Anreg Praktikum 2 (mandiri)"
author: "Fikar"
date: "2026-02-03"
output: html_document
---

```{r}
library(readxl)
```


```{r}
data <- read_excel("C:/Users/Hype AMD/IPB/Matakuliaih/Semester 4/Analisis Regresi/Pertemuan 2/NSC-2025.xlsx")
head(data) #menampilkan sebagian data awal
```

#Menyesuaikan Peubah
Untuk mempermudah pemanggilan peubah pada saat eksplorasi dan analisis, jika pada file masih mengggunakan nama peubah yang panjang, maka bisa diganti dengan menggunakan fungsi colnames(). Kolom wilayah juga dapat dihapus dengan menggunakan syntax namadata[,-1] dengan -1 menunjukkan bahwa kolom pertama ingin dihapus.

```{r}
colnames(data) <- c("Kabupaten/Kota", "Y", paste0("X", 1:9))
head(data)
```

#Eksplorasi data

```{r}
n <- nrow(data)
```
Saat ini terdapat 1 peubah Y dan 9 peubah X, misal ingin dilakukan eksplorasi dan analisis terkait peubah X1
```{r}
plot(data$X3, data$Y, xlab="PPM", ylab="IPM", main="Persentase Penduduk Miskin vs Indeks Pembangunan Manusia")

```


```{r}
summary(data$Y)
```

```{r}
summary(data$X3)
```
```{r}
hist(data$Y, main="Histogram PPM", xlab="Indeks Pembangunan Manusia", col="lightblue", border="black")
```

```{r}
boxplot(data$Y, main="Boxplot PPM", ylab="Indeks Pembangunan Manusia", col="lightgreen")
```

```{r}
boxplot(data$X3)
```
Boxpplot ini itu yang X1 dan di atasnya itu Y

#Pembentukan Model
Manual

Koefisien Regresi sederhana dapat dihitung dengan rumus berikut:
yi^=β0^+β1^xi,i=1,2,...,n atau β1^=∑(xiy)−∑(xi)∑(y)n∑(x2i)−∑(x2i)n
β0^=y¯−β1^x¯

```{r}
x <- data$X3
y <- data$Y
```

```{r}
b1 <- (sum(x*y)-sum(x)*sum(y)/n)/(sum(x^2)-(sum(x)^2/n))
b0 <- mean(y)-b1*mean(x)

cat("Koefisien b0:", b0, "\n")
```
```{r}
cat("Koefisien b1:", b1, "\n")
```
#Standar Error Parameter Regresi
Standar error menunjukan seberapa besar ketidakpastian dalam estimasi koefisien

```{r}
galat <- y-(b0+b1*x)
ragam_galat <- sum(galat^2)/(n-2)

se_b0 <- sqrt(ragam_galat*(1/n+mean(x)^2/sum((x-mean(x))^2)))
se_b1 <- sqrt(ragam_galat/sum((x-mean(x))^2))

cat("Standar error b0:", se_b0, "\n") 
cat("Standar error b1:", se_b1, "\n")
```
#Signifikansi Parameter (nilai-t)
Nilai ini menunjukkan tingkat signifikansi secara parsial dari setiap koefisien peubah berdasarkan nilai t dan probabilitas nilai p

```{r}
t_b0 <- b0/se_b0
t_b1 <- b1/se_b1
p_b0 <- 2*pt(-abs(t_b0 ),df<-n-2)
p_b1 <- 2*pt(-abs(t_b1 ),df<-n-2)

cat("Nilai t pada b0 adalah", t_b0, "dengan nilai p sebesar", p_b0, "\n")  
cat("Nilai t pada b1 adalah", t_b1, "dengan nilai p sebesar", p_b1, "\n")
```
#Koefisien Determinasi dan Penyesuaiannya
Pada analisis regresi linier sederhana, koefisien determinasi yang digunakan adalah multiple R Squared, sedangkan regresi linier berganda menggunakan adjusted R Squared yang disesuaikan dengan banyaknya peubah

```{r}
r <- (sum(x*y)-sum(x)*sum(y)/n)/
sqrt((sum(x^2)-(sum(x)^2/n))*(sum(y^2)-(sum(y)^2/n)))
Koef_det <- r^2
Koef_det
```
```{r}
Adj_R2 <- 1-((1-Koef_det)*(n-1)/(n-1-1))
Adj_R2
```
#Signifikansi Simultan (F)
Nilai ini menunjukkan signifikansi dan kebaikan model secara simultan (bersamaan seluruh peubah) yang menjelaskan model secara keseluruhan memiliki hubungan berarti antara X dan Y.

```{r}
galat<-y-(b0+b1*x)

JKG <- sum((y - (b0+b1*x))^2)
JKReg <- sum(((b0+b1*x)- mean(y))^2)
JKT <- sum((y - mean(y))^2)
JKT <- JKReg+JKG

dbReg <- 1
dbg <- n-2
dbt <- n-1

(Fhit <- (JKReg/dbReg)/(JKG/dbg))
(p_F <- pf(Fhit, dbReg, dbg, lower.tail=FALSE))
```
Nilai p F sebesar 0.000 yang lebih kecil dari alpha 0.05, maka dapat disimpulkan bahwa peubah X3 secara simultan berpengaruh signifikan terhadap peubah Y.

#Menggunakan Fungsi lm()
Dalam penggunaan fungsi lm(), kita akan memperoleh secara langsung nilai-nilai pada pemodelan regresi dari data yang kita miliki. Hanya dengan mengeluarkan summary dan anova dari model yang terbentuk maka dapat diperoleh nilai parameter, signifikansinya, standar eror, koefisien determinasi hingga ukuran keragamannya.

```{r}
model <- lm(Y~X3, data = data)
summary(model)
anova(model)
```
#Kesimpulan
Model yang terbentuk adalah sebagai berikut:

Y^=84.25520-0.93772

dengan Y adalah index Pembangunan Manusia dan X3 adalah persentase penduduk miskin.

Didapatkan nilai β^0=84.2552 artinya nilai dugaan rataan indeks pembangunan manusia ketika rata-rata lama sekolah bernilai 0 persen adalah 84.2552%, akan tetapi nilai 0 tidak ada dalam selang pengamatan rata-rata lama sekolah sehingga β^0 tidak dapat didefinisikan lebih lanjut

Nilai β^1=-0.9377205 artinya nilai dugaan perubahan dugaan rataan Indeks Pembangunan Manusia jika Rata-rata lama sekolah berubah satu tahun adalah sebesar -0.9377205%

Koefisien determinasi yang dihasilkan adalah 0.4831 atau 48,31% artinya keragaman index pembangunan manusia yang dapat dijelaskan oleh persentase persentase penduduk miskin adalah sebesar 48,31%, sisanya yaitu 53,69% dijelaskan oleh faktor-faktor lain diluar model.

Nilai p-value untuk uji F adalah 0.000 yang lebih kecil dari alpha 0.05, sehingga dapat disimpulkan bahwa persentase penduduk miskin secara simultan berpengaruh signifikan terhadap indeks pembangunan manusia di Kabupaten/Kota di Provinsi Jawa Barat pada tahun 2025.

